【裁判字號】    98,重抗,24
【裁判日期】    980630
【裁判案由】    聲明異議
【裁判全文】
等法院臺南分院民事裁定          98年度重抗字第24號
抗  告  人  甲○○
上列抗告人因與相對人臺南縣新市鄉農會間給付借款強制執行事
件，就執行法院除去地上權之執行命令聲明異議，對於中華民國
98年5月21日臺灣臺南地方法院所為裁定（98年度事聲字第31號
），提起抗告，本院裁定如下：
    主  文
抗告駁回。
抗告訴訟費用新臺幣壹仟元由抗告人負擔。
    理  由
一、本件原聲明異議及抗告意旨略以：本件第1次拍賣不點交之
    原因，依備註欄所載，除「系爭土地上有地上權設定，拍定
    後不塗銷且不點交」外，尚有「查封時，據債權人代理人稱
    ：所查封之土地上有一石棉瓦未保存建物由第三人甲○○存
    放雞蛋、飼料，並有一水泥未保存建物由雞場管理員值班之
    用。另據地政人員稱上開二未保存建物同時坐落大社段1462
    、1463地號土地。上開地上物不在本次拍賣範圍內，應買人
    請自行查證，拍定後不點交」，故本件第1次拍賣，無人應
    買之原因，即可能出於拍賣標的另存有其他地上物，與其上
    是否存有地上權，非必有直接關連，則原裁定遽以系爭抵押
    物設定地上權，已影響系爭抵押物之交換價值及抵押權人債
    權之實現，而未考量是否因系爭土地上之建物而影響拍定之
    意願，遽為除去地上權之執行命令，並駁回異議人之聲明異
    議，核該裁定顯屬不當，應予撤銷等語，
二、按不動產所有人設定抵押權後，於同一不動產上，得設定地
    上權或其他以使用收益為目的之物權，或成立租賃關係。但
    其抵押權不因此而受影響，民法第866條第1項定有明文。故
    不動產所有人於設定抵押權後，雖得依民法第866條第1項之
    規定，復就同一不動產與第三人設定權利，但如於抵押權設
    定後與第三人設定地上權而致抵押物之賣得價金，有所影響
    者，依前揭規定，對於抵押權人當然不能生效，其抵押權人
    因屆期未受清償，聲請拍賣抵押物時，執行法院自可依同法
    條第2項之規定，除去該權利而以無地上權之狀態逕行強制
    執行。又強制執行法第98條第2項亦規定：不動產原有之地
    上權發生於設定抵押權之後，並對抵押權有影響者，經執行
    法院除去者，不隨同移轉。準此，事後之用益物權如使抵押
    物價值減少，致拍賣所得之價金，不足以清償所擔保之債權
    時，抵押權人即得聲請除去該項權利，執行法院亦得依職權
    為之，以抵押物無負擔之方式拍賣。而抵押人於抵押權設定
    後，與第三人設定地上權，則拍賣之標的物，為地上權人占
    有中，法院即不予點交且註明於拍賣公告中，則拍定人須承
    擔前手與地上權人之地上權關係，且無法現實占有使用標得
    之土地，勢將影響標買之意願，此為眾所週知之事實，是如
    有此情事，常經多次拍賣無人應買，則拍賣之價格亦將節節
    降低，致影響抵押權所支配之抵押物之交換價值。
三、經查：本件債務人郭榮泰提供其所有坐落臺南縣新市鄉○○
    段1462地號土地（下稱系爭土地），與他筆土地分別於民國
    （下同）80年9月21日、84年7月31日共同設定新臺幣（下同
    ）975萬元及1,525萬元之最高限額抵押權予債權人即相對人
    臺南縣新市鄉農會後，嗣於88年9月6日間又將系爭土地設定
    地上權予抗告人。其後，相對人聲請對債務人郭榮泰所有系
    爭土地為強制執行，經執行法院於98年2月5日以最低價額34
    3萬元實施第1次拍賣，無人應買，勢需減價再拍賣，而系爭
    抵押權擔保之債權本金部分已達1,980萬元，此有執行法院
    97年度執字第2194號民事執行卷可稽，故執行法院就系爭土
    地實施第1次拍賣（拍賣公告備註：系爭土地上有地上權設
    定，拍定後不塗銷且不點交），且無人應買，足徵此項地上
    權關係顯已影響應買人之應買意願，該地上權關係之存在確
    已影響相對人抵押債權之受償。則原法院依相對人之聲請除
    去該地上權關係，洵屬有據，故原裁定命令除去該地上權，
    經核並無不合。抗告意旨仍執陳詞以第1次拍賣，無人應買
    之原因，可能出於上開土地另存有其他之地上物，與其上是
    否存有地上權，非必有直接關連云云置辯，惟系爭土地上未
    保存登記建物係相對人得否請求併付拍賣之問題，非得為不
    除去該地上權之論據，是其指摘原裁定不當，求予廢棄，為
    無理由，應予駁回。
四、據上論結，本件抗告為無理由，依強制執行法第30條之1，
    民事訴訟法第495條之1第1項，第449條第1項、第95條、第
    78條、裁定如主文。
中    華    民    國    98    年    6    月    30    日
                  民事第二庭   審判長法  官  丁振昌
                                     法  官  吳上康
                                     法  官  李素靖
上為正本係照原本作成。
本裁定除以適用法規顯有錯誤為理由外，不得再抗告。如提出再
抗告，應於收受送達後10日內委任律師為代理人向本院提出再抗
告狀（須附繕本），並繳納再抗告費新台幣1千元。
中    華    民    國    98    年    6     月    30    日
                                     書記官  林鈴香
【附記】
民事訴訟法第495條之1第2項準用同法第466條之1第1、2項規定
：
(1)對於第二審判決上訴，上訴人應委任律師為訴訟代理人。但上
  訴人或其法定代理人具有律師資格者，不在此限。
(2)上訴人之配偶、三親等內之血親、二親等內之姻親，或上訴人
  為法人、中央或地方機關時，其所屬專任人員具有律師資格並
  經法院認為適當者，亦得為第三審訴訟代理人。
民事訴訟法第466條之2：
  上訴人無資力委任訴訟代理人者，得依訴訟救助之規定，聲請
  第三審法院為之選任律師為其訴訟代理人。


司法院資訊處製作；財團法人民間司法改革基金會備份。
